臺灣嘉義地方法院刑事判決
109年度易字第719號
公  訴  人  臺灣嘉義地方檢察署檢察官
被      告  吳怡禎



選任辯護人  張靜律師
上列被告因妨害公務案件，經檢察官提起公訴（109年度偵字第
5020號），本院判決如下：
    主  文
吳怡禎犯妨害公務執行罪，處有期徒刑伍月，如易科罰金，以新
臺幣壹仟元折算壹日。
    犯 罪 事 實
一、吳怡禎於民國109年6月4日17時45分許，在陳○○所經營之址
    設嘉義巿東區○○路000號之○○○機車商行，因機車排氣檢驗問
    題與陳○○發生口角、糾紛，表示陳○○機車檢驗數據「造假」
    ，陳○○遂報警請求協助，經員警詹○○獲報前往現場處理。詹
    ○○身著警察制服到場後，陳○○表示因吳怡禎稱其檢驗數據「
    造假」，其涉嫌偽造文書，且其故意不讓機車檢驗通過，故
    向詹○○表示，要對吳怡禎提出刑事告訴，吳怡禎則表示其並
    未恐嚇陳○○，另陳○○亦表示吳怡禎稱其與陳○○涉嫌偽造文書
    ，詹○○依陳○○、吳怡禎、陳○○所述，及客觀情狀判斷，認陳
    ○○有偽造文書之犯罪嫌疑，吳怡禎有妨害名譽、誣告、恐嚇
    之犯罪嫌疑或有犯罪之虞，詹○○遂依警察職權行使法第6條
    第1項第1款規定，要求查證雙方身分，並數度請吳怡禎出示
    身分證明文件，屢遭吳怡禎當場拒絕，詹○○為處理雙方糾紛
    ，及因吳怡禎為女性，故以無線電呼叫南門派出所巡佐李○○
    、員警黃○○、許○○、王○○、女警許○○及興安派出所員警林○○
    、女警侯○○與北門派出所員警蔡○○等人到場支援，上開員警
    均身著警察制服到場支援，王○○、許○○及其他員警亦分別請
    吳怡禎出示身分證明文件、配合查證身分，仍遭吳怡禎所拒
    絕，復因機車並非登記在吳怡禎名下，而有顯然無法查證吳
    怡禎身分之情形，詹○○、許○○即先後告知依警察職權行使法
    第7條規定，要將吳怡禎帶回南門所查證身分，惟吳怡禎堅
    決表示不願意前往南門所查證身分，並拿起店內椅子阻止在
    場員警靠近，王○○、許○○、侯○○等人遂使用強制力，要將吳
    怡禎帶回南門所查證身分，詎吳怡禎明知王○○、許○○、侯○○
    均為依法執行職務之公務員，竟基於妨害公務之接續犯意，
    於同日18時23分許至同日18時35分許止，在○○○機車商行，
    不願配合返回南門所，而以腳踢等之強暴方式，接續對王○○
    、許○○、侯○○施以強暴，造成王○○、許○○受有手部擦挫傷（
    紅腫抓痕）之傷害，侯○○則因而受有雙手臂紅腫之傷害（傷
    害部分均未據告訴），以此強暴方式妨害王○○、許○○、侯○○
    執行公務。
二、案經嘉義巿政府警察局第二分局報告臺灣嘉義地方檢察署檢
    察官偵查起訴。
    理  由
壹、證據能力：
一、被告以外之人於審判外之言詞或書面陳述，除法律有規定者
    外，不得作為證據。刑事訴訟法第159條第1項定有明文。證
    人即○○○機車商行店長陳○○、證人即陳○○之子陳○○於警詢及
    檢察事務官詢問時所為之證述，係被告吳怡禎以外之人於審
    判外之陳述，屬傳聞證據，被告及辯護人於本院準備程序及
    審理時均爭執其等證據能力，復證人陳○○、陳○○於本院審理
    時均已到庭具結證述，故尚難認其等於警詢及檢察事務官詢
    問時之陳述，就證明犯罪事實之存否，有其不可或缺之必要
    性，故此部分之陳述，俱應認無證據能力，但仍得作為彈劾
    證據，用以爭執或減損被告、證人陳述之證明力（最高法院
    97年度台上字第67、483號判決意旨參照）。
二、被告以外之人於審判外之陳述，雖不符刑事訴訟法第159條
    之1至第159條之4之規定，而經當事人於審判程序同意作為
    證據，法院審酌該言詞陳述或書面陳述作成時之情況，認為
    適當者，亦得為證據，刑事訴訟法第159條之5第1項定有明 
     文。查檢察官、被告及其辯護人對上開一、以外之本件認
    定犯罪事實依據之各項傳聞證據，均同意有證據能力，本院
    審酌其等證據作成時之情況，均核無違法取證或其他瑕疵，
    認為以之作為證據為適當，各應有證據能力。
三、辯護人於本院審理時雖主張：監視器翻拍照片、證人即員警
    王○○、許○○、侯○○受傷照片、證人詹○○、侯○○密錄器翻拍照
    片，均無證據能力，因影片才能完整將事實經過呈現出來，
    照片並非最直接的證據，依據證據最佳原則，影片才有證據
    能力等語（見本院卷第417至422頁）。
(一)然按證據之分類，依其證據方法與待證事實之關聯性，可分
    為供述證據、非供述證據。前者，如屬被告以外之人於審判
    外之書面陳述，其有無證據能力，應視是否合於刑事訴訟法
    第159條之1至第159條之5有關傳聞法則例外規定決定；後者
    ，因係物證而非屬供述證據，自無傳聞法則規定之適用，應
    依物證程序檢驗之，亦即祇須合法取得，並於審判期日經合
    法調查，即可容許為證據，而照相機拍攝之照片，係依機器
    之功能，攝錄實物形貌而形成之圖像，除其係以人之言詞或
    書面陳述為攝取內容，並以該內容為證據外，照片所呈現之
    圖像，並非屬人類意思表達之言詞或書面陳述，當不在上引
    規定「被告以外之人於審判外之言詞或書面陳述」之範圍內
    ，其有無證據能力，自應與一般物證相同，端視其取得證據
    之合法性及已否依法踐行證據之調查程序，以資認定（最高
    法院107年度台上字第1627號、97年度台上字第3854號號判
    決意旨參照）。
(二)所謂「最佳證據原則」，指法院應盡量以原本、直接的原始
    證據，取代以派生、間接的替代證據調查證據。例如，對扣
    案兇刀，應盡量將之視為物證，以提示命辨識等方式，取代
    以書證之扣押物品目錄表方式調查。最佳證據原則之目的，
    在於法官得以直接檢視原始證據以形成心證、保障當事人清
    楚知悉證據內容，及確保證據得直接呈現其本質（例如文件
    之影本原則上均係忠實呈現原本內容此一本質；然槍枝之重
    量為何，則無法由槍枝照片忠實呈現該本質）。從而，在不
    違反該等目的，即法官縱使僅調查替代證據，亦不影響心證
    之形成、該替代證據之真實性已獲確保而不影響當事人權益
    ，及該替代證據係忠實呈現原始證據之狀態等前提下，以替
    代證據取代原始證據調查，並無違法（最高法院109年度台
    上字第1478號判決意旨參照）。
(三)卷內之監視器翻拍照片、證人即員警王○○、許○○、侯○○受傷
    照片、證人詹○○、侯○○密錄器翻拍照片，雖非原本、直接之
    原始證據即影片，而為替代證據，然上開照片，並非偽造，
    或業經本院當庭勘驗證人詹○○、侯○○密錄器錄影後所截圖，
    且本院並非僅採用替代證據之證明力，而無視影片所呈現之
    過程，復依上開最高法院判決意旨，可知均屬物證，本院認
    上開照片分別由員警、檢察事務官所提供，或係經本院勘驗
    時所截圖而成，尚非以非法方式取得，並已踐行證據之調查
    程序，自均有證據能力。
四、辯護人於本院準備程序時及刑事準備狀雖另主張：證人詹○○
    、王○○、許○○出具之職務報告、證人詹○○密錄器截圖上之文
    字說明、檢察事務官勘驗證人詹○○密錄器截圖上之文字說明
    ，均不具有證據能力等語（見本院卷第71、78頁），惟本院
    並未以上開資料作為被告有罪認定之依據，爰不予贅述證據
    能力之有無，附此敘明。
貳、實體方面：
一、訊據被告吳怡禎固坦承於上開時、地，因機車排氣檢驗問題
    ，與證人陳○○發生口角、糾紛，證人詹○○等人到場後，有要
    求其出示身分證件，其表示拒絕，並拿起椅子，員警有使用
    強制力將其帶上警車等情，惟矢口否認有何妨害公務執行之
    犯行，辯稱：我沒有說陳○○偽造文書，也沒有要對陳○○提告
    ，何況，我也沒有犯罪嫌疑，是陳○○有犯罪嫌疑，所以警察
    沒有依據要我出示身分證件。我拿起椅子是要防禦，保護自
    己，員警如果要是帶我走，不需要那麼多人，是因為警察要
    強制押我過去，才那麼多人來。我被警察帶上車，雙手雙腳
    都被警察抓著，我不可能以腳踢員警，員警手受傷，不是我
    造成的云云。
二、然查，上開犯罪事實，業據證人陳○○、陳○○、詹○○、王○○、
    許○○、侯○○於本院審理時證述明確（見本院卷第237至271、
    291至325、355至377頁），復有監視器翻拍照片5張、證人
    即員警王○○、許○○、侯○○受傷照片3張、監視器翻拍照片及
    證人詹○○密錄器翻拍照片103張、證人詹○○密錄器譯文、證
    人侯○○密錄器譯文、被告手機錄影錄音譯文、本院勘驗筆錄
    各1份含附件勘驗譯文3份暨證人詹○○、王○○密錄器翻拍照片
    10張在卷可參（見警卷第18至21頁，核交卷第17至121頁，
    本院卷第81至162、203至204、209至217頁），足認被告有
    妨害公務執行之犯行。
三、至被告雖以前詞置辯：
(一)本件警察係因認被告有犯罪嫌疑或有犯罪之虞，為查證被告
    身份，故要求被告出示證件、帶往派出所查證身分，及使用
    強制力之行為，均符合警察職權行使法第6條第1項第1款、
    第7條規定，為依法執行職務之行為。
  ⒈按警察於公共場所或合法進入之場所，得對於合理懷疑其有
    犯罪之嫌疑或有犯罪之虞之人，查證其身分。警察依前條規
    定，為查證人民身分，得採取下列之必要措施：⑶令出示身
    分證明文件。依前項第2款、第3款之方法顯然無法查證身分
    時，警察得將該人民帶往勤務處所查證；帶往時非遇抗拒不
    得使用強制力，且其時間自攔停起，不得逾3小時，並應即
    向該管警察勤務指揮中心報告及通知其指定之親友或律師。
    警察職權行使法第6條第1項、第7條第1項第3款、第2項分別
    定有明文。而警察職權行使法第6條規範查證身分之臨檢發
    動要件，其中第1項第1款規定：「合理懷疑其有犯罪之嫌疑
    或有犯罪之虞者。」目的在使警察能事先預防犯罪發生及防
    止危害產生，其依客觀情況或專業經驗，經合理判斷後認有
    犯罪之嫌疑或有犯罪之虞，得查證身分，因此時犯罪已存在
    或瀕臨發生之邊緣，常會於查證身分後，刑事調查作為隨即
    發動；同法第7 條規定查證身分之程序，為查證身分，警察
    得為攔停、詢問姓名及年籍資料、命出示身分證明文件、有
    明顯事實時得檢查身體及所攜帶物等措施。立法目的是在維
    持公共秩序、保護社會安全，與憲法保障隱私、行動自由、
    人性尊嚴之間取得衡平（最高法院107年度台上字第3416號
    判決意旨參照）。是基於比例原則之考量，對於犯罪預防之
    身分查證及資料蒐集作為，以有「合理懷疑」為已足，亦即
    應審酌警察依據情資、經驗及當時事實狀況等情事所作之具
    體合理推斷為其認定標準（最高法院96年度台上字第6682號
    判決意旨參照）。
  ⒉本案係被告因被告機車排氣檢驗問題，與證人陳○○發生口角
    爭執，經證人陳○○報警，警員始獲報到場處理乙節，業據被
    告於本院審理時所自陳（見本院卷第426至427頁），並據證
    人陳○○、陳○○、詹○○於本院審理時證述相符（見本院卷第23
    8、250、356頁），復有被告手機錄影錄音譯文、本院勘驗
    筆錄各1份含附件勘驗譯文3份在卷可查（見本院卷第135至1
    38、203至204、209至211頁），堪信屬實，先予敘明。
　⒊本件警察係合理懷疑，認被告有犯罪嫌疑或有犯罪之虞，依
    警察職權行使法第6條第1項第1款、第7條規定，查證被告身
    份：
　⑴就本案發過程之初，在證人詹○○未到場處理之前，依被告與
    證人陳○○之對話內容，「證人陳○○：沒有關係啦，等一下警
    察會來作筆錄啦」、「被告：你在恐嚇是不是？」、「證人
    陳○○：我正當的生意人，妳到這裡給我亂」、「被告：我在
    亂什麼？」、「證人陳○○：我驗不合格妳去告我沒關係喔，
    妳到這邊亂什麼」、「被告：我在跟你反應不行嗎。我會看
    到底是誰在恐嚇」、「證人陳○○：你就是在亂啊，沒有關係
    啊，什麼恐嚇？你要來恐嚇，我叫你說，派出所等一下馬上
    就會來」、「被告：對，我就在等你。哼，他用警察來恐嚇
    阿」、「證人陳○○：妳給我恐嚇啊。（略）等一下，反正警
    察來寫筆錄就對啦」、「被告：寫筆錄是你要決定的嗎？」
    、「證人陳○○：嘿阿，當然啊，我要你恐嚇啊，對不對？你
    在這裡我是生意場欸」、「被告：沒關係，你就告，我就告
    你誣告」等語，有被告手機錄影錄音譯文、本院勘驗筆錄含
    附件勘驗譯文各1份在卷可查（見本院卷第138至140、210頁
    ），可知被告與證人陳○○因機車排氣檢驗問題，被告認為證
    人陳○○要叫警察過來、製作筆錄，證人陳○○是在恐嚇被告，
    而證人陳○○也反指被告才是恐嚇，要對被告提告恐嚇，對此
    ，被告也要對證人陳○○提告誣告。
　⑵再者，在證人詹○○未到場前，復依被告與證人陳○○、陳○○之
    對話內容，「證人陳○○：你這驗的過，我跟你說，他為什麼
    會過。是偷轉接過的，螺絲去偷調啦」、「被告：應該是你
    做的事情吧」、「證人陳○○：我給妳驗不過是正常的啦，別
    走，等一下派出所會派警察過來，在這裡等。（略）妳如果
    說車子騎到很燙就過，妳那清油就不可能，一定要偷轉接去
    偷轉啊，對不對？風給它放大力一點會過？」、「被告：應
    該是你吧，你憑什麼資格這樣說別人，應該是你吧」、「證
    人陳○○：（略）在這裡驗不過，馬上給妳驗得過，他一定給
    妳偷轉接的啊」，「被告：反正你的數據也在這裡嘛，都可
    以驗得出來阿，你有沒有造假啊」，「證人陳○○：我們沒有
    造假拉，那個沒辦法造假啦」，「證人陳○○：我告你誣告啊
    ，對不對，你說我造假，對不對，我又沒造假，你要賠償我
    的損失，名譽損失」等語，亦有被告手機錄影錄音譯文、本
    院勘驗筆錄含附件勘驗譯文各1份在卷可查（見本院卷第136
    、141、210至211頁），可知被告復因證人陳○○表示被告機
    車排氣得以檢驗通過，質疑是其他店家偷轉接螺絲，被告則
    反質疑是被告數據「造假」，故證人陳○○要告被告誣告、要
    被告賠償其名譽損失。
　⑶參以，依證人陳○○於本院審理時證稱：在員警到場前，因認
    被告前往○○○機車商行來，質疑我們檢驗數據造假，依照當
    下的對話內容，我有說要告被告誣告、恐嚇，要被告賠償名
    譽損失等語（見本院卷第357頁）；證人陳○○於本院審理時
    證稱：被告是因機車排氣定期檢驗不合格，與我們發生口角
    爭執，說我們「造假」，質疑我們偽造文書，陳○○才打電話
    報警，要告她恐嚇、誣告，希望警察到場、製作筆錄等語（
    見本院卷第238至241、247頁），可知在證人詹○○未到場前
    ，證人陳○○有表示要對被告提告恐嚇、誣告，要被告賠償其
    名譽損失，應堪認定。
　⑷嗣證人詹○○抵達現場後，證人陳○○有向證人詹○○表示「她驗
    不過，從剛才一直亂到現在，說她現在蒐證錄音啦，她驗不
    過，說我去偽造有的沒有的」、「我拜託你寫個筆錄，因為
    她要告我，我也要告她」，故證人詹○○即陸續向被告表示「
    妳的資料麻煩一下」、「妳的證件借一下」、「證件？我要
    先了解雙方資料」、「我現在到場了，警察到場，我要先確
    認身分」、「現在我叫妳出示身分證件」、「我依照警察職
    權行使法」、「依照警職法（誤載為警執法）第6條、第7條
    、第8條」，在過程中，被告則向證人詹○○表示「你為什麼
    認定說是我在恐嚇他？」，證人陳○○亦有告以證人詹○○「她
    一直在說我給她偽造」，而證人詹○○再詢問證人陳○○「你要
    告她什麼？」，證人陳○○便表示：「她剛剛說我偽造文書啊
    ，我給她驗不過」等語，此亦有本院勘驗譯文、員警詹○○密
    錄器錄影譯文各1份為證（見本院卷第82至84，209頁）。
　⑸證人陳○○於本院審理時證稱：員警到場後，陳○○有跟員警說
    「她驗不過，說我去偽造有的沒有的」、「她剛剛說我偽造
    文書啊，我給她驗不過啊」，我也有跟員警說被告說我們偽
    造，之後他再跟員警說「因為她要告我，我也要告她」，希
    望警察做筆錄，員警就要求被告將證件拿出來，要確認身分
    等語（見本院卷第241至242、247頁）；證人詹○○於本院審
    理時亦證稱：109年6月4日下午，我是接獲通報前往○○○機車
    行處理被告與陳○○排氣檢驗的糾紛，他有跟我說「她驗不過
    ，說我去偽造有的沒有的」，表示被告因為機車驗不過，說
    他去偽造，陳○○也有表示被告一直在說他與陳○○偽造，他拜
    託我製作筆錄，他又說「因為她要告我，我也要告她」、「
    她剛剛說我偽造文書啊，我給她驗不過啊」，表示他要與被
    告互告，雖然當場被告沒有說要告陳○○偽造文書，但因偽造
    文書是公訴罪，仍會確認他有無偽造文書的犯罪嫌疑，所以
    他也說要對被告提告，我覺得他要提告的可能是妨害名譽、
    誣告、恐嚇，已經符合警察職權行使法第6條第1項第1款所
    稱「合理懷疑」，所以我才會跟被告說「你的資料拿出去」
    ，我指的資料是得以辨別身份的資料，如身分證、駕照之類
    ，對被告查驗身分等語（見本院卷第250至251、253至254、
    269至270頁），從而，由上開勘驗內容、證人陳○○及詹○○之
    證詞可知，證人詹○○到場後，被告雖未指謫證人陳○○偽造文
    書，要提告證人陳○○偽造文書，但因被告之前有表示證人陳
    ○○機車檢驗數據「造假」，而證人陳○○認為被告是質疑其有
    偽造文書，欲對被告提告，要求警方製作筆錄，復當下證人
    陳○○固未明白表示提告的罪名，但證人詹○○依其經驗，認為
    證人陳○○有可能提告者，為妨害名譽、誣告、恐嚇之告訴，
    故證人詹○○以此綜合判斷，足以合理懷疑被告有犯罪嫌疑或
    有犯罪之虞。
　⑹再者，證人王○○於本院審理時亦證稱：當天我是接獲詹○○的
    通報，才前往現場支援被告與機車行互控的糾紛，店家表示
    說被告滋擾營業，指稱店家不讓被告機車檢驗通過，是為了
    賺被告的錢，被告則說機車行故意不讓她的車子驗過，我們
    合理懷疑認為被告與機車行有犯罪之虞，所以我們才依警察
    職權行使法，要查驗身分，我也有告知被告依照警察職權行
    使法第6條規定，要向被告查驗身分，還有其他人重複請被
    告出示證件等語（見本院卷第292至295、309頁）。由上可
    知，證人詹○○、王○○依警察職權行使法第6條第1項第1款規
    定，認為被告有犯罪嫌疑或有犯罪之虞，令被告出示身分證
    明文件查證其身分之行為，屬依法執行職務，乃屬正當。
　⑺雖被告辯稱：我並無犯罪嫌疑，員警不得依據警察職權行使
　  法第6條第1項第1款規定，向我查驗身份云云。且辯護人亦
　  辯稱：被告與證人陳○○，僅屬民事糾紛，並非刑事糾紛，
　  且證人陳○○於本院審理時亦證稱其沒有對被告提告的意思
　  ，況證人陳○○所說「因為她要告我，我也要告她」，是附
　  條件的告訴，不生告訴之效力，故被告無犯罪嫌疑或有犯罪
    之虞等語。經查：
  ⓵就證人陳○○提告者，究為刑事或民事告訴，證人詹○○於
　  本院審理時雖先證稱：「（問：就你當時的理解，陳○○說
　  他跟被告要互告，是指要互告刑事還是民事案件？）當場理
　  解應該屬於民事糾紛」等語（見本院卷第251頁），表示被
　  告與證人陳○○間僅是民事糾紛。然經檢察官再行向證人詹
　  ○○確認，其於本院審理時亦證稱：若現場確認是民事，我
　  們會講解民事糾紛的話，警方不會介入處理，只是若雙方還
　  有疑慮覺得不是民事糾紛，仍會請雙方到派出所，所以雖然
　  可能是民事糾紛，但還是要先釐清是否有刑事案件的可能，
　  因陳○○有跟我說「她剛剛說我偽造文書啊，我給她驗不過
　  啊」，陳○○也有跟我說「她一直再說我們給她偽造」，我
　  有詢問陳○○告什麼，陳○○說「她剛剛說我偽造文書啊，
　  我給她驗不過啊」，我認為陳○○說「因為她要告我，我也
　  要告她」，依據雙方的指稱，是要互相提出刑事告訴，陳仁
　  才是涉嫌偽造文書，但陳○○認為他沒有偽造文書，覺得被
　  告這樣是恐嚇、滋擾店家營業行為，故有必要釐清雙方身分
　  ，所以我才會依警察職權行使法第6條第1項第1款規定，要
　  求雙方出示識別身分的資料等語（見本院卷第252至256、26
　  6至267頁），可見證人詹○○雖認本件為民事糾紛，但因證
　  人陳○○、陳○○均表示被告質疑其等檢驗數據「造假」，
　  因而涉嫌偽造文書，證人陳○○為被害人，要向被告提出告
　  訴，從而，證人詹○○據此認為證人陳○○係提出刑事告訴
　  ，認為被告有犯罪嫌疑或有犯罪之虞，依據警察職權行使法
　  第6條第1項第1款規定，向被告查驗身分，自屬依法執行職
　  務之行為。至證人陳○○固未明確告知證人詹○○其提出告
　  訴之罪名為何，然證人陳○○係經營○○○機車商行之生意
　  人，為一般通常之百姓，殊難要求證人陳○○需熟知法律，
　  ，進一步需明確告知員警提告之罪名，參以，告訴乃論之罪
　  ，告訴人祇須表示訴究之意思為已足，不以明示其所告訴者
　  為何項罪名為必要（最高法院74年台上字第1281號判例意旨
　  參照），益見證人陳○○不必明確指出告訴之罪名。
　⓶證人陳○○於本院審理時雖另證稱：我當時跟被告的對話，
　  雖然有說要告被告恐嚇、誣告，並要被告賠償其名譽損失，
　  之後員警詹○○到了，我也有向詹○○表示「因為她要告我
　  ，我也要告她」，但我內心沒有意思要去提告，我只是要警
　  察主持公道等語（見本院卷第356至359頁），表示案發時證
　  人陳○○內心沒有要向被告提告之真意。惟證人陳○○於本
　  院審理時亦證稱：員警問我要提告什麼時，我也沒有明白的
　  表示跟他說沒有要告被告，但他聽到我要跟被告互告，所以
　  就有要求我跟被告出示身分證等語（見本院卷第359頁），
　  顯見縱使證人陳○○固並無提告之真意，目的僅係要求員警
　  到場處理、排解，惟此僅屬證人陳○○之內在意思，且衡諸
　  常情，證人陳○○斯時為○○○機車行之經營者，為免與被
　  告繼續在店內爭執，故撥打110報警，要求員警到場處理，
　  藉此勸退被告離開，所在多有，而證人詹○○接獲報案到場
　  處理，自無法瞭解、得知證人陳○○之內心真意，證人詹○
　  ○依據證人陳○○、陳○○之指述，及現場客觀之情形，主
　  觀上因證人陳○○告以「因為她要告我，我也要告她」、「
　  她剛剛說我偽造文書啊，我給她驗不過」，而認證人陳○○
　  要向被告提出刑事告訴，故被告有犯罪嫌疑或有犯罪之虞乙
　  節，堪以認定，至於事後，被告與證人陳○○是否有提告之
　  真意，要屬另事，無法以此逕認證人詹○○當下，依據警察
　  職權行使法第6條第1項第1款、第7條第1項第3款規定，向被
　  告查驗身份，有所違誤。
  ⓷按提出告訴，原則上不得附加任何條件或限制。附條件之告
　  訴，因其告訴與否之意思不確定，其告訴應為無效。亦即告
　  訴之意思表示，形式上必須具備確實性，不得附加條款，倘
　  所附條款係告訴所必須之要素，則全體訴訟行為（告訴與所
　  附條款）均屬無效，不能認為其有告訴之存在，固不生告訴
　  之效力。惟證人陳○○上開所述「因為她要告我，我也要告
　  她」，並非如同「如果她要告我，我也要告她」般所示告訴
　  附加條件，故證人陳○○其告訴是否屬附條件之告訴，已屬
　  有疑。退步言之，縱認證人陳○○係附條件之告訴，故其告
　  訴無效，然告訴與否，在告訴乃論之罪，僅屬訴訟條件的欠
　  缺，仍許其於起訴後補正（司法院院字第2105號解釋、最高
　  法院105年度台非字第203號判決意旨參照），尚難認證人詹
　  ○○遂不得依據警察職權行使法第6條第1項第1款規定，向
　  被告查驗身分。
　⒋本件員警係依警察職權行使法第7條規定，一再要求被告出示
    證件，被告仍拒絕、不願配合出示，且因顯然無法查證身分
    ，員警請被告上警車帶往派出所查證，被告拿起椅子抗拒，
    員警始使用強制力，合力將被告帶上警車返回派出所查證身
    分：
　⑴依證人詹○○密錄器譯文1份所示：「警察：現在我叫妳出示身
    分證件」、「被告：我拒絕」、「證人詹○○：妳不要出示證
    件啦齁，不要齁？」、「警察：依法，妳也是要依法，哪我
    們現在查驗身分，就是妳先讓我們查證」、「被告：你這個
    其實已經可以查驗身分了」、「警察：這是妳的車子嗎？」
    、「被告：對」、「警察：本人的嗎？」、「被告：不是本
    人的」、「警察：不是妳本人的我們當然無法查到妳的身份
    啊，所以妳現在就是給我們查證證件，我們一步一步來，妳
    懂我的意思嗎」、「警察：妳沒有給我們身分，我們怎麼造
    成去慢慢處理」、「警察：我們連妳叫什麼名字，連妳叫什
    麼名字、住哪裡，我們都不知道」、「詹○○：阿妳要不要出
    示證件？」、「警察：我們就是要查證妳的身分，我們依警
    執法給妳查證妳的身分，這樣子可以嗎？警執法第6條給妳
    查證身份」、「警察：所以妳要給我查證身分啊，是不是這
    樣子，妳是不是要讓我查證身分」、「警察：沒關係，我們
    已經依法跟妳講了，阿我們查車子，車子也不是妳名字」、
    「被告：你先把我犯罪嫌疑的證據拿出來，我才給你身分證
    」、「警察：你要不要出示妳的證件，我就問妳這個而已，
    要不要？」、「被告：不會」、「警察：不要齁」、「警察
    ：小姐，妳有沒有要提供妳的資料給我們查證？」、「女警
    ：沒關係，我們查一下身分就好」等語（見本院卷第83、87
    至88、92至93頁），顯見被告經多名員警多次要求出示證件
    ，被告仍拒絕出示證件，亦無透露其年籍資料，且因機車車
    主非被告本人，在場員警顯然無從依機車車籍查驗被告身分
    。
　⑵又員警係在被告拿起椅子，員警再開始使用強制力乙節，亦
    有證人詹○○之密錄器譯文1份，及證人詹○○、王○○密錄器翻
    拍照片10張在卷可查（見本院卷第100至101、213至217頁）
    。
　⑶參以，案發時，因被告堅決拒絕拿出證件，以供證人詹○○查
    驗身分，女警到場後，被告還是不配合，未出示證件，員警
    先請被告上車，但被告不願意，且拿店內的椅子，阻擋警察
    靠近，警察才強制要帶被告上警車等情，此據證人陳○○於本
    院審理時證述明確（見本院卷第242至243、247頁）。
　　再者，證人詹○○於本院審理時證稱：我要查證證件時，被告
    堅持她沒有錯，拒絕出示證件，現場已經溝通10、20分鐘，
    不只1次請被告出示證件，而且有大批警力到場，但被告還
    是一直不願意出示證件，我們有先溝通口頭請被告上警車，
    不是馬上採取強制力，許○○也有請被告出示證件，不然要將
    被告帶回派出所查驗身分，但被告還是沒有拿出證件，是被
    告被告拿店內的椅子，要我們不要靠近，我們認為被告有抗
    拒，所以我們才實施強制力將被告帶回派出所查驗身分等語
    （見本院卷第250、259、270至271頁）；證人王○○於本院審
    理時亦證稱：我們向被告告知法律依據後，被告仍然拒絕出
    示身分證件，也拒絕透漏基本資料，之後還拿椅子來抵抗，
    認為被告有抗拒行為，於是我們依照警察職權行使法第7條
    ，認為已無從查驗身分，才會實施強制力將被告帶上警車等
    語（見本院卷第295至296、309至310頁）；證人許○○於本院
    審理時亦證稱：我到場之後，被告始終拒絕出示證件，也拒
    絕透漏基本資料，因被告之後有拿起椅子保護自己，我認為
    是有抗拒行為，所以我們才強制要將被告帶上警車，欲返所
    查驗被告身分等語綦詳（見本院卷第314、324頁），足認員
    警因顯然無法查證被告身分，告知被告欲帶回派出所查證身
    分時，因被告拿起椅子，阻止員警靠近，因被告有抗拒行為
    ，員警始實施強制力。
  ⑷被告雖辯稱；我拿起椅子是要防禦，保護自己云云。惟查，
    陳○○於本院審理時證稱：當天員警沒有攻擊被告等語（見本
    院卷第247頁）；詹○○於本院審理時證稱：因為糾紛、打架
    事件，會先找優勢警力，而且因被告是女性，所以才會請女
    警支援，不是要對被告為不法侵害等語（見本院卷第271頁
    ）；王○○於本院審理時證稱：我們處理糾紛案件，都會用優
    勢警力處理等語（見本院卷第293頁），可見案發時係因被
    告為女性，且員警是處理糾紛案件，始因而當時有多名員警
    到場，以優勢警力處理。佐以，依證人詹○○、王○○密錄器翻
    拍照片10張所示（見本院卷第209至217頁），被告拿起椅子
    時，員警與被告尚有相當距離，並未有員警攻擊被告，且員
    警既屬依法執行職務之行為，非現在不法之侵害，被告自有
    忍受之義務，衡情被告豈有得以拿起椅子防禦之情事，足徵
    被告上開所辯，並不足採。
(二)被告在員警使用強制力，將被告帶回派出所查證身分時，被
    告有實施強暴行為，導致證人王○○、女警許○○受有手部擦挫
    傷（紅腫抓痕）之傷害，證人侯○○則因而受有雙手臂紅腫之
    傷害：
　⒈按刑法第135條第1項之妨害公務罪，以對於公務員依法執行
    職務時施強暴脅迫，為其要件，其目的在貫徹國家意志及保
    護國家法益，保護對象自應限於公務員之合法職務行為，並
    須以行為人在主觀上具有對於公務員施強暴或脅迫之故意，
    客觀上亦有積極、直接施加強暴或脅迫之行為，致對公務員
    依法執行職務之行為造成阻礙，始能成立該罪。所稱「強暴
    」，係意圖妨害公務員職務之依法執行，而以公務員為目標
    ，對物或他人實施一切有形物理暴力，致產生積極妨害公務
    員職務執行者始克當之，並非公務員依法執行職務時，人民
    一有任何肢體舉止，均構成以強暴妨害公務執行。又所謂「
    強暴脅迫」之定義及尺度，端視法律對於國家公務法益及國
    民個人法益之保護程度而定，並非公務員執行職務時，人民
    須完全遵守、配合，一有反抗、掙扎、干擾即屬強暴行為，
    否則不僅無法兼顧國民個人法益之保護需求，更無法完整保
    障全體國民之利益。是倘若人民於公務員執行職務時，有積
    極攻擊公務員之身體、其他物品或他人之行為，且其攻擊行
    為在客觀上足以對公務員執行職務之結果產生危險，自已對
    公務執行之法益產生明顯侵害，危害全體國民利益，此時國
    家公務法益大於個人自由權利，國民個人法益應予退讓，並
    無保護之必要，是對個人自由權利予以限制，並課以刑事處
    罰，並未違反比例原則，應認人民此種攻擊行為已達強暴程
    度而構成妨害公務罪。惟於公務員執行職務時，人民若僅有
    輕微或消極反抗、掙扎或干擾公務員所為行為或處置之行為
    ，並未積極攻擊公務員之身體、其他物品或他人而實施有形
    暴力，或其行為在客觀上尚未達足以妨害公務員執行職務之
    程度，尚不足以對公務執行之結果產生危險，並未明顯侵害
    國家公務法益時，此時個人自由權利大於國家公務法益，應
    予保障，衡諸刑罰謙抑性及最後手段性原則，倘對個人自由
    權利予以限制，課以刑事處罰，自已違反比例原則，自應認
    其所為尚非屬刑法第135條第1項之強暴行為。從而，所謂施
    強暴之行為，係指對於公務員之身體直接實施暴力，或以公
    務員為目標，而對物或對他人施加積極之不法腕力，倘僅係
    於公務員依法執行職務時，以顯然不當之言詞或行動相加，
    尚未達強暴脅迫之程度，或僅是以消極之不作為、或在公務
    員執行職務時不予配合、閃躲或在壓制之過程中扭動、掙脫
    之單純肢體行為，並未有其他積極、直接針對公務員為攻擊
    之行為，致妨害公務員職務之執行，或未直接對於公務員施
    加對抗、反制之積極作為，或與社會秩序維護法等罰則相涉
    ，惟尚難認被告有上開各行為之狀態，逕謂符合前揭法條所
    指「強暴」或「脅迫」之概念。
　⒉觀乎卷附證人詹○○之密路器譯文所示，員警依據警察職權行
    使法第7條第2項規定，實施強制力欲將被告帶往派出所查證
    其身份時，女警表示「不要踢警察喔」，證人詹○○稱：「不
    要踢！不要踢！」，員警表示：「喔！妳不要用踢的！妨害
    公務是不是」，女警表示「不要再踢了，請妳配合」，員警
    表示「不要攻擊喔」，員警表示「妳不要又踢到我們很多人
    喔」，女警表示「妳（誤載為你）等下自己會外傷，妳現在
    自己會受傷，請妳配合，不要再攻擊警察」，女警表示「妳
    剛剛已經踹了我們」等語（見本院卷第108至111頁），可知
    當時證人詹○○及在場員警，確有要求被告配合、不要攻擊，
    且多名員警向被告表示「妳不要又踢到我們很多人喔」、「
    妳剛剛已經踹了我們」。
　⒊再者，陳○○於本院審理時證稱：員警要將被告帶上警車時，
    被告仍不配合，一直掙扎、反抗，還有攻擊員警，被告有踢
    到女警的肚子，女警還抱著肚子蹲在地上，我記得也有員警
    被抓傷等語（見本院卷第243至244、247頁）；證人詹○○於
    本院審理時證稱：我們在強制將被告帶上警車時，被告有強
    制的抗拒、掙扎，手抓到什麼就扯什麼，也有用腳踢，被告
    掙扎的力道，是沒有辦法完全控制住的力道，我們無法抓穩
    ，所以我們才說「妳不要用踢的，妨害公務是不是」，之後
    被告有踢中女警，女警於是抱著肚子，而且被告腳從上面下
    來的時候，有踢到許○○，所以我們有說「不要攻擊！不要攻
    擊！」，提醒被告不要攻擊員警，導致警方受傷，已經構成
    妨害公務，所以才會以妨害公務偵辦，我認為這是積極攻擊
    行為，因為我們已經有告知被告我們要帶回派出所、上警車
    ，要查驗身分等語（見本院卷第259至260、262至265、270
    頁）。
　⒋復依證人王○○於本院審理時證稱：我們在強制帶被告上警車
    時，被告有反抗、出手抓，因主要是女警在抓被告，我是支
    援抓被告腳，所以被告是抓女警比較多，腳則是有踢到我雙
    臂、前胸，所以我的手才受傷、紅腫挫傷，當時詹○○有講「
    不要踢！不要踢！」，還有同仁有說「不要踢我們同事喔」
    ，我也有跟被告說「喔！妳不要用踢的！妨害公務是不是」
    ，當時被告是踢到我身體前面，我有感覺到痛、被攻擊，才
    會說這句話，我的身體雖然有踢到，只是沒有嚴重，我才沒
    有特別提出，被告也有踢到女警，我們在將被告帶上車，我
    確定被告有踢到人，只是不確定踢到誰，而且被告腳下來的
    時候，也有踢到許○○，當時被告抓、踢的行為都是比較蓄意
    ，我認為是針對警察攻擊，而且我們已經多次勸導被告，被
    告無需再攻擊，我跟其他同事都有受傷等語（見本院卷第29
    6至301、305頁）；證人許○○於本院審理時證稱：我們在強
    制將被告帶上警車的過程中，被告有抗拒，被告還有踢到我
    肚子還是腹部，導致我有受傷，被告也有踢到王○○，當時王
    ○○是在抬被告的腳，另外我在抬被告腳時，被告有掙扎、踢
    到我還有另一同事，所以我才會說「不要踢她喔」，被告腳
    下來的時候，也有踢到我的臉部，於是侯○○才會說「不要再
    踢了，請妳配合」，過程中，我們已經多次跟被告說不要攻
    擊，但被告還是一直踢，所以我們認為被告已經是妨害公務
    ，不是單純的扭動、掙脫行為等語（見本院卷第314至318頁
    ）；證人侯○○於本院審理時證稱：當天我是去支援的，因為
    被告不願配合查驗身分，所以需要強制將被告帶回派出所查
    驗身分，過程中，被告有掙扎、踢，有踢到人，所以我們才
    會跟被告表示「不要踢警察喔」、「不要踢！不要踢！」、
    「不要攻擊喔！」、「妳不要又踢到我們很多人喔！」、「
    妳剛剛已經踹了我們」，我們不是單純提醒被告不要攻擊、
    踢，因為被告有掙扎，才導致我的手有抓痕，當天除了被告
    有爭執外，沒有其他人有對我做出強暴動作，但我無法判斷
    防彈背心損壞是被告所造成等語（見本院卷第366、370、37
    5至376頁），並有現場照片3張在卷可稽（見警卷第20至21
    頁）。
  ⒌由此可知，證人王○○、許○○、侯○○等人要強制將被告帶上警
    車時，在場員警已經告知被告「不要攻擊」、「不要踢」，
    請被告配合，惟被告仍有相當程度之抗拒、掙扎，以腳踢等
    方式攻擊證人王○○、許○○、侯○○，非僅是在公務員執行上開
    職務時不予配合、閃躲或在壓制之過程中扭動、掙脫之單純
    肢體行為，而是針對員警即公務員為攻擊之行為，導致過程
    中證人王○○、許○○才之手部、臉部受傷，及證人侯○○手上有
    抓痕。被告辯稱：其遭員警抓住，不可能攻擊員警云云，核
    屬卸責之詞，洵無足採。
　⒍至辯護人雖為被告辯稱：被告並無犯罪嫌疑，警察不得主張
    警察職權行使法第6、7、8條要求對被告查驗身份及逮捕被
    告，警察之行為違法，人民有權利反抗違法的公權力運作，
    被告之反抗係合法、正常的，不該當妨害公務之構成要件等
    語。惟證人詹○○、王○○、許○○、侯○○等人，所為要求被告出
    示證件、帶往派出所查證及施以強制力之行為，係符合警察
    職權行使法第6條第1項第1款、第7條規定，為依法執行職務
    之行為，故被告自有忍受之義務，從而，被告在其等依法執
    行職務之際，所為腳踢等方式攻擊證人王○○、許○○、侯○○之
    行為，自構成妨害公務之執行，辯護人前揭所辯，尚無可採
    。
　⒎綜上所述，被告妨害公務執行之犯行，堪以認定，應予依法
    論科。
四、核被告所為，係犯刑法第135條第1項之妨害公務執行罪。刑
    法第135條之罪，屬妨害國家公務之執行，為侵害國家法益
    ，並非侵害個人法益之犯罪，是被告一行為妨害證人王○○、
    許○○、侯○○依法執行職務，仍屬單純一罪。
五、又被告接續以上開行為，妨害證人王○○、許○○、侯○○依法執
    行職務，係出於同一妨害公務之犯意下所為接續行為，應論
    以接續犯。
六、茲以行為人之責任為基礎，爰審酌被告因細故，與證人陳○○
    發生口角糾紛，員警接獲通知到場處理時，多次告知被告配
    合查驗身分，被告仍不配合、抗拒，經員警使用強制力，將
    被告帶回派出所查證身分，在員警依法執行攔查勤務之際，
    漠視國家公權力之存在、藐視公權力之行為，竟施以強暴手
    段，妨害員警執行公務，致員警受有手受傷，侵害公務員執
    法尊嚴，誠無可取，並衡酌其否認犯行之犯後態度，本件妨
    害公務之程度，暨其自陳碩士畢業之智識程度，現無工作，
    與家人同住，及其犯罪動機、手段、目的等一切情狀，量處
    如主文所示之刑，並諭知易科罰金之折算標準。
據上論斷，應依刑事訴訟法第299條第1項前段，刑法第135條第1
項，刑法施行法第1條之1第1項，判決如主文。
本案經檢察官陳則銘提起公訴，檢察官劉達鴻到庭執行職務。
中　　華　　民　　國　　111 　年　　8 　　月　　12　　日
                  刑事第一庭  法　官　林家賢　　
以上正本證明與原本無異。
如不服本判決應於收受判決後20日內向本院提出上訴書狀，並應
敘述具體理由；其未敘述上訴理由者，應於上訴期間屆滿後20日
內向本院補提理由書（均須按他造當事人之人數附繕本）「切勿
逕送上級法院」。告訴人或被害人如對於本判決不服者，應具備
理由請求檢察官上訴，其上訴期間之計算係以檢察官收受判決正
本之日期為準。
中　　華　　民　　國　　111 　年　　8 　　月　　12　　日
                              書記官  張子涵
刑法第135條第1項
對於公務員依法執行職務時，施強暴脅迫者，處3年以下有期徒
刑、拘役或30萬元以下罰金。